臺灣臺北地方法院民事判決　　　　　　 94年度簡上字第148號
上　訴　人　甲○○
　　　　　　　　　　　　樓
被上訴人　　乙○○
上列當事人間請求債務人異議之訴事件，上訴人對於中華民國九
十三年十二月三十一日第一審判決提起上訴，本院於九十四年六
月二日言詞辯論終結，判決如下：
    主  文
上訴駁回。
第二審訴訟費用由上訴人負擔。
    事實及理由
一、上訴人起訴主張：被上訴人前以其為執行債務人，向本院聲
    請強制執行（92執字第39898號），並透過該執行程序取得
    新台幣（下同）245,470元，惟於前訴訟言詞辯論終結後，
    被上訴人所請求返還之債務，僅剩喪葬費支付款。但所支付
    喪葬費之名義，上訴人主張為繼承費用，被上訴人認定為代
    墊款債務，且所支付之喪葬費之金額，上訴人主張以市價為
    約定給付價金，做為繼承人分擔金額，被上訴人則主張其與
    賣方私下約定的金額，做為共同分攤之標的金額，則計算結
    果，被上訴人反欠上訴人38,422元，況被上訴人尚有隱匿先
    父母遺產暨喪葬收入等款，據此，被上訴人請求返還喪葬費
    之債權245, 470元不存在，其聲請強制執行名義無確定判決
    同一之效力，在執行名義成立前，足以構成債權不成立或消
    滅或妨礙債權人之請求事由發生，又被上訴人侵占上訴人之
    應繼分，依強制執行法第4條第3項，屬執行名義有對待給付
    而未對待給付，被上訴人以裁判聲請強制執行，為雙重索取
    ，屬不當得利，則本院北院錦93執助甲字第5號（原北院錦
    92 執辰字第39898號）強制執行事件之執行程序應予撤銷，
    已執行移轉予被上訴人之金額（含利息）應全數還予上訴人
    ，並加計利息。爰聲明：（一）原判決廢棄。（二）被上訴
    人聲請強制執行之債權245,470元不存在。（三）本院北院
    錦93執助甲字第5號（原北院錦92執辰字第39898號）強制執
    行事件之執行程序應予撤銷，已執行移轉予被上訴人之金額
    （含利息）應全數還予上訴人，並自本訴起以5%加計利息。
二、被上訴人則抗辯：其係以勝訴確定判決（臺灣高等法院92
    年度上易字第524號判決）為執行名義，對上訴人聲請強制
    執行，並已透過該執行程序獲償，其取得該筆款項有法律上
    原因，並非不當得利等語。爰聲明：上訴駁回。
三、按除別有規定外，確定之終局判決就經裁判之訴訟標的，有
    既判力，民事訴訟法第400條第1項有明文之規定。又按確定
    判決所生之既判力，除使當事人就確定終局判決經裁判之訴
    訟標的法律關係，不得更行起訴或為相反之主張外，法院亦
    不得為與確定判決意旨相反之裁判，始能避免同一紛爭再燃
    ，以保護權利，維持法之安定及私法秩序，達成裁判之強制
    性、終局性解決紛爭之目的。申言之，法院於將抽象之法律
    條文，經由認事用法之職權行使，以判決形式適用於具體個
    案所確定之權利義務關係，乃當事人間就該事件訴訟標的之
    具體規範，對於雙方當事人及法院均具有拘束力，當事人間
    之權利義務關係因而調整，不容當事人再為相反之爭執，法
    院更應將之作為「當事人間之法」而適用於該當事人間之後
    續訴訟（最高法院93年台上第1736號判決可資參照）。是為
    訴訟標的之法律關係，於確定之終局判決中已經裁判者，就
    該法律關係有既判力，當事人不得以該確定判決事件終結前
    所提出或得提出而未提出之其他攻擊防禦方法，於新訴訟為
    與該確定判決意旨相反之主張，法院亦不得為反於該確定判
    決意旨之裁判。經查，兩造前為請求返還借款等事件涉訟，
    本院前於92年4月30日作成90年度訴字第2144號判決，駁回
    本件被上訴人在該訴訟中對本件上訴人給付279,366元之請
    求，嗣本件被上訴人對前開判決不服提起上訴，臺灣高等法
    院乃於92年10月21日作成92年度上易字第524號判決，廢棄
    前開一審判決，判命本件上訴人應給付本件被上訴人24
    5,470元，及自90年7月25日起至清償日止，按年息5%計算之
    利息，而該判決因上訴利益未逾1,500,000元，不得上訴第
    三審而告確定等情，有本院90年度訴字第2144號判決影本一
    份、台灣高等法院92年度上易字第524號判決影本一份附於
    本院依職權調閱之本院92年度執字第39898號卷宗可稽，上
    訴人亦於94年6月2日本院言詞辯論程序時自承其於本案中所
    為之爭執均在以前之訴訟爭執過等語，是依前揭說明，上訴
    人訴請確認被上訴人聲請強制執行之債權245,470元不存在
    ，其法律關係，於台灣高等法院92年度上易字第524號案件
    之確定之終局判決中業經裁判，則就該法律關係即有既判力
    ，上訴人即不得再行爭執，是上訴人訴請確認被上訴人聲請
    強制執行之債權245,470元不存在，即無理由。
四、按債務人異議之訴，須在強制執行程序終結前始得為之，此
    觀諸強制執行法第15條規定已明。經查，本件被上訴人於92
    年11月19日以前揭台灣高等法院92年度上易字第524號確定
    判決為執行名義，聲請本院對上訴人為強制執行（92年度執
    字第39898號），本院乃於同年12 月2日核發北院錦92執辰
    字第39898號扣押命令，扣押原告對第三人中華航空股份有
    限公司（下稱華航）之薪資債權。本院執行處另於93年1月5
    日核發移轉命令，將上訴人對華航之薪資債權在245,470元
    ，及自90年7月25日起至清償日止，按年息5%計算之利息暨
    執行費用1,964元之範圍內，移轉予被上訴人，被上訴人並
    於同年11月間就其聲請強制執行之債權額全數獲償等情，業
    經本院依職權查明，且為兩造所不爭，本院92年度執字第
    39898號之執行程序既因被上訴人聲請強制執行之債權額全
    數獲償而終結，則上訴人訴請撤銷該執行程序，即無理由。
    又按債權人本於確定判決對於債務人為強制執行而受金錢之
    支付者，該確定判決如未經其後之確定判決予以廢棄，縱令
    判決內容不當，在債務人對於原執行名義之確定判決提起再
    審之訴予以變更前，亦非無法律之原因而受利益，自無不當
    得利可言（最高法院69年台上字第1142號判例意旨參照）。
    是被上訴人依據揭台灣高等法院92年度上易字第524號確定
    判決為執行名義，該執行程序取得獲償之金額，實具有法律
    上原因，非屬不當得利，上訴人主張被上訴人無取得該筆款
    項之權利，無非是對前開確定判決認定之事實尚有爭執，然
    確定判決具有既判力，在該確定判決未經再審之訴予以變更
    前，上訴人不得悖於該確定判決認定之事實再做主張。是上
    訴人空言主張被上訴人實無獲償前開款項之權利，被上訴人
    透過強制執行程序獲償之金額為不當得利云云，難認有據，
    自不足採。
五、綜上所述，本件上訴人主張為不足採。從而，上訴人訴請確
    認被上訴人聲請強制執行之債權245,470元不存在，並請求
    撤銷本院北院錦93執助甲字第5號（原北院錦92執辰字第398
    98號）強制執行事件之執行程序，已執行移轉予被上訴人之
    金額（含利息）應全數還予上訴人，並自本訴起以5%加計利
    息，為無理由，不應准許。原審為上訴人敗訴之判決，並無
    不合。上訴意旨指摘原判決不當，求予廢棄改判，為無理由
    ，應予駁回。
六、因本案事證已臻明確，兩造其餘主張陳述及所提之證據，均
    毋庸再予審酌，附此敘明。
七、據上論結，本件上訴為無理由，依民事訴訟法第436條之1第
    3項、第449條第1項、第78條，判決如主文。
中　　華　　民　　國　　94　　年　　6 　　月　　16　　日
                 民事第六庭    審判長法　官　吳光釗
                                     法  官  楊晉佳
                  　　　　　　　　　 法　官　郭美杏
以上正本係照原本作成
本判決不得上訴
中　　華　　民　　國　　94　　年　　6 　　月　　20　　日
                                      書記官　潘惠梅
